臺灣南投地方法院民事裁定
110年度聲再字第15號
再審聲請人  陳燕齡  
                      送達處所：臺北市北門○○○00000○  ○○
再審相對人  陳本源  
上列當事人間返還不當得利事件，再審聲請人對於民國110年7月
20日本院110年度小抗字第1號確定裁定聲請再審，本院裁定如下
：
    主  文
再審之聲請駁回。
再審聲請費用新臺幣壹仟元由再審聲請人負擔。
    理  由
一、按再審之訴，應於30日之不變期間內提起；前項期間，自判
    決確定時起算，判決於送達前確定者，自送達時起算；上開
    規定於就確定裁定聲請再審者準用之，民事訴訟法第500條
    第1項、第2項前段、第507條分別定有明文。經查：再審聲
    請人書狀記載依民事訴訟法第496條第1項第13款、第500條
    第1項、第2項前段提起「再審抗告」，復表明本院110年度
    小抗字第1號駁回裁定（下稱原確定裁定）已於民國110年7
    月21日公告，且不准許再抗告（見本院卷第12頁、第14頁）
    ，依其表明文義及請求權依據，堪認再審聲請人係對原確定
    裁定聲請再審。原確定裁定係於110年7月29日送達再審聲請
    人指定之送達處所，有本院送達證書附於本院110年度小抗
    字第1號卷宗（下稱抗告卷）可稽，則再審聲請人於110年8
    月26日對原確定裁定聲請再審，有民事再審抗告狀上之本院
    收文收狀章可佐（見本院卷第11頁），核無違前述不變期間
    之規定，先此敘明。
二、聲請再審意旨略以：
　㈠本院南投簡易庭110年度投小字第585號（下稱原審法院，卷
    宗則稱原審卷）於110年3月12日判決駁回再審聲請人之訴，
    復於110年4月27日以裁定駁回再審聲請人之上訴，書記官於
    同日作成裁定書並公告，依再審聲請人對法院作業效率之了
    解，通常係在訴訟宣判日或裁定翌日方公告，豈會於110年4
    月27日即公告？法院駁回上訴之效率有這麼好嗎？原審法院
    明知再審聲請人已於110年4月23日陳報郵政匯票補繳裁判費
    納上訴裁判費，繳納裁判費經過4日即駁回上訴，不通情理
    ，顯然原審法院法官故意為難再審聲請人提起上訴。再審聲
    請人閱卷時發現原審卷未見原審法院法官意見書聲稱裁定駁
    回上訴之主文公告證書，反觀抗告卷卻有駁回其抗告之主文
    公告證書，原審法院應證明駁回上訴裁定確係於110年4月27
    日公告。
　㈡抗告卷內有抗告法院3位法官於110年5月26日所為主文記載「
    本件應由法官張毓珊為受命法官行準備程序，調證據並試行
    和解。」之裁定，原審法院法官之意見書係110年5月7日作
    成，而抗告法院3位法官裁定係於110年5月26日作成，可見
    抗告法院認為再審聲請人之返還不當得利請求有理由，方為
    上開裁定，為何嗣後卻未行準備程序、調查證據並試行和解
    。
　㈢基上2點，依民事訴訟法第507條規定準用民事訴訟法第496條
    第1項第13款規定，對原確定裁定聲請再審，並聲明：原確
    定裁定廢棄。
三、按裁定已經確定，而有第496條第1項或第497條之情形者，
    得準用本編之規定，聲請再審；第五編之規定，於小額事件
    之再審程序準用之，民事訴訟法第507條、第436條之32第4
    項分別定有明文。按當事人發現未經斟酌之證物或得使用該
    證物者，得以再審之訴對於確定終局判決聲明不服，但以如
    經斟酌可受較有利益之裁判者為限，民事訴訟法第496條第1
    項第13款固有明文。然所謂當事人發現未經斟酌之證物或得
    使用該證物者，係指在前訴訟程序不知有該證物，現始知之
    ，或雖知有此而不能使用，現始得使用而言（最高法院29年
    度上字第1005號、32年度上字第1247號判決意旨參照）。故
    必當事人在客觀上確不知該證物存在致未斟酌，現始知之，
    或依當時情形有不能檢出該證物者始足當之，倘按其情狀依
    一般社會通念，尚非不知該證物或不能檢出或命第三人提出
    者，均無該條款規定之適用（最高法院103年度台抗字第770
    號裁定意旨參照）。倘該證物早經提出，僅事實審法院依其
    取捨證據之職權行使而未予採信，自不得以之為再審理由（
    最高法院103年度台再字第13號判決意旨參照）。
四、經查：
　㈠再審聲請人於110年4月7日對本院南投簡易庭110年3月12日所
    為之109年度投小字第585號民事小額判決提起上訴，惟未繳
    納上訴裁判費及記載上訴聲明，經原審法院於110年4月12日
    以裁定命再審聲請人即該案上訴人於裁定送達翌日起5日內
    ，補繳第二審裁判費及補正上訴聲明，前開裁定於110年4月
    14日送達再審聲請人指定之郵政信箱，再審聲請人於110年4
    月23日以民事陳報狀檢附郵政匯票補繳第二審裁判費，惟並
    未陳明上訴聲明，原審法院於110年4月27日以裁定駁回再審
    聲請人之上訴，並於同日公告主文，原審法院於110年4月28
    日始收受再審聲請人之載有上訴聲明之民事聲明上訴狀，再
    審聲請人於110年5月3日收受上開駁回上訴裁定，於110年5
    月5日以民事抗告狀提起抗告，經本院110年度小抗字第1號
    於110年7月20日以原確定裁定駁回抗告確定等情，經本院調
    取上開卷宗核閱無訛，堪認為真實。
　㈡再審聲請人雖主張據其了解法院通常於訴訟宣判日或裁定翌
    日始公告，原審法院應證明其駁回上訴裁定係於110年4月27
    日公告等等。然再審聲請人此部分所陳為其對法院作業之片
    面臆測，前開駁回上訴裁定，已於同日公告，有書記官110
    年4月27日製作之本院南投簡易庭主文公告證書、主文公告
    之電腦列印資料及司法院主文公告查詢系統網頁列印資料附
    於原審卷第279頁至第283頁可證，是再審聲請人上開主張自
    無可採。
　㈢再審聲請人主張閱卷後發現抗告卷內有抗告法院3位法官於11
    0年5月26日所為本件應由法官張毓珊為受命法官行準備程序
    ，調查證據並試行和解之裁定，此裁定作於原審法院法官之
    意見書之後，可見抗告法院認為再審聲請人之返還不當得利
    請求有理由，方為上開裁定，為何嗣後卻未行準備程序、調
    查證據並試行和解等等。原法院或審判長未以抗告不合法駁
    回抗告，亦未依前項規定為裁定者，應速將抗告事件送交抗
    告法院；如認為必要時，應送交訴訟卷宗，並得添具意見書
    ；抗告，除別有規定外，準用第二審程序之規定，民事訴訟
    法第490條第2項、第495條之1第1項定有明文。又行合議審
    判之訴訟事件，法院於必要時以庭員1人為受命法官，使行
    準備程序；準備程序，以闡明訴訟關係為止；但另經法院命
    於準備程序調查證據者，不在此限，民事訴訟法第270條第1
    項、第2項亦有明定。原審法院未以抗告不合法駁回再審聲
    請人之抗告，依前揭規定添具意見書送交抗告法院（見抗告
    卷第33頁至第36頁），於法並無不合。依前揭規定，抗告程
    序係準用第二審程序，故抗告法院即本院110年度小抗字第1
    號返還不當得利事件之合議庭法官依法裁定命該案受命法官
    行準備程序、調查證據並試行和解，並非認定抗告有理由，
    或必定須踐行準備程序、調查證據並試行和解。而本院110
    年度小抗字第1號返還不當得利事件之承審合議庭依再審聲
    請人即該案抗告人所提書狀及證據資料，並調閱原審卷審核
    結果，本於法律規定認定抗告無理由，因而駁回再審聲請人
    之抗告，於法亦無違誤。
  ㈣再審聲請人以上開2點為據，主張原確定裁定有民事訴訟法第
    496條第1項第13款之再審事由等等，惟原審法院於110年4月
    27日所為駁回再審聲請人上訴之裁定，該裁定主文已於同日
    公告，查無再審聲請人所述未於該日公告主文之情；而抗告
    法院固未行準備程序、調查證據並試行和解，然依卷證資料
    ，本於法律規定即足為駁回再審聲請人提出之抗告，於法亦
    無違背等情，已如上述。況且，再審聲請人所執理由均非民
    事訴訟法第496條第1項第13款所指當事人發現未經斟酌之證
    物或得使用該證物者，再審聲請人亦無從受較有利益之裁判
    ，自與民事訴訟法第496條第1項第13款規定之要件不合，是
    再審聲請人主張原確定裁定有民事訴訟法第496條第1項第13
    款之再審事由，即非有據。
五、綜上所述，再審聲請人主張原確定裁定有民事訴訟法第496
    條第1項第13款規定之再審事由，與前開規定不合，其據以
    提起本件聲請再審，為無理由，應予駁回。
六、據上論結，本件再審聲請為無理由，爰依民事訴訟法第507
    條、第502條第2項、第95條、第78條，裁定如主文。
中　　華　　民　　國　　111 　年　　1　　月　　 25　　日
                  民事第二庭審判長  法　官  徐奇川　
　　　　　　　　　　　　　　  　　　法  官  劉玉媛
　　　　　　　　　　　　　　　　　　法  官  楊亞臻
以上正本係照原本作成。
本裁定不得抗告。 
中　　華　　民　　國　　111 　年　　1　　月　　 25　　日
                                    書記官  陳雅雯